【裁判字號】    97,重訴,391
【裁判日期】    971120
【裁判案由】    分配表異議之訴
【裁判全文】
臺灣板橋地方法院民事判決             97年度重訴字第391號
原      告  甲○○
                        2樓
被      告  台灣土地銀行股份有限公司
法定代理人  丁○○
訴訟代理人  乙○○
            戊○○
被      告  合作金庫銀行股份有限公司
法定代理人  劉燈城
訴訟代理人  丙○○
上列當事人間請求分配表異議之訴事件，經本院於民國97年11月
6日言詞辯論終結，判決如下：
    主  文
本院九十六年度民執字第三三八０一號清償債務強制執行事件，
被告台灣土地銀行股份有限公司所執臺灣臺北地方法院民國九十
一年五月二十七日核發北院錦八十九執正字第一五四三七號債權
憑證，就分配表項次六超過「新臺幣壹仟壹佰貳拾柒萬壹仟柒佰
陸拾伍元，及其中新臺幣捌佰玖拾陸萬玖仟參佰玖拾元，自民國
九十五年十二月二十九日起至民國九十六年十一月二十二日止，
按年息百分之八點七七五計算之利息；暨自民國九十六年一月三
十日起至民國九十六年七月二十九日止，按上開利率百分之十，
自民國九十六年七月三十日起至民國九十六年十一月二十二日止
，按上開利率百分之二十計算之違約金。」部分應予剔除。
本院九十六年度民執字第三三八０一號清償債務強制執行事件，
被告合作金庫銀行股份有限公司所執臺灣臺北地方法院八十八年
度訴字第一四九九號確定判決，就分配表項次八超過「新臺幣貳
佰玖拾萬捌仟陸佰貳拾元，及其中新臺幣貳佰柒拾捌萬伍仟零貳
拾柒元，自民國八十八年五月八日起至民國九十六年十一月二十
二日止，按年息百分之九點三二五計算之利息；暨自民國八十八
年六月九日起至民國八十八年十二月八日止，按上開利率百分之
十，自民國八十八年十二月九日起至民國九十六年十一月二十二
日止，按上開利率百分之二十計算之違約金。」部分，應予剔除
。
原告其餘之訴駁回。
訴訟費用由原告負擔。
    事實及理由
一、原告主張：
  (一)被告台灣土地銀行股份有限公司（下稱土銀）部分：
    原告係於民國84年1 月間為進行農業改良計劃，以其所有坐
    落新店地區近4 千坪農地，向土銀辦理抵押借款新臺幣（下
    同）1,500萬元，起先均依約繳付，嗣因不景氣始違約，並
    遭土銀將抵押物聲請法院拍賣（臺灣台北地方法院95年度執
    字第7005號），並受償1,789 萬7,540 元，連同之前受償金
    額，已約受償逾2,000 萬元，肇於原借款契利率及違約金約
    定過高及抵押物遭拍定價額過低（應有近6,000 萬元價額）
    ，請求酌減利息及違約金，並優先抵償本金。至另筆300 萬
    元本金之借款部分，亦請求酌減利息及違約金。
  (二)被告合作金庫銀行股份有限公司（下稱合庫）部分：
    原告乃為訴外人呂林碧霞所負欠債務擔保，原提供辦理抵押
    權設定之擔保品，已經合庫聲請法院拍賣（臺灣台北地方法
    院87年執字第8058號）而清償部分債務。肇於原告僅為擔保
    人，且原貸款利率及違約金過高，請求酌減利息及違約金，
    並優先抵償本金。
  (三)併為聲明：
    (1)本院96年度民執字第33801號清償債務強制執行事件，被
      告土銀部分，於分配表項次6 所列（共3 筆）其中：利息
      應減為按年息3%計，違約金應予剔除。
    (2)本院96年度民執字第33801號清償債務強制執行事件，被
      告合庫部分，於分配表項次8 所列利息及違約金均應予剔
      除。
二、被告土銀抗辯：
  (一)本件被告土銀所執執行名義，均係與確定判決有同一效力之
    支付命令，及由前述支付命令所換發債權憑證，原告於被告
    土銀聲請核發支付命令時，就借款本金、利息暨違約金既均
    未有爭執，而告確定，自不得再於本件分配表異議之訴中再
    請求酌減利息及違約金。
  (二)本件執行名義包含2 部分，其中本金1,500 萬元部分，曾向
    臺灣台北地方法院聲請執行（該院95年度執字第7005號），
    執行後尚餘1,127 萬1,765 元，受償金額先抵充利息、次充
    本金，故前述執行餘額中，本金為896 萬9,390 元。是被告
    土銀同意本件分配表中關於本金1,127 萬1,765 元，僅減縮
    僅就其中本金896 萬9,390 元，按分配表所列計日期計算利
    息及違約金。其中本金300 萬元部分，再分為本金134 萬7,
    969 元及本金33萬138 萬元2 筆，此部分並未曾因執行受償
    ，均係債務人自行清償，故列計金額並無錯誤。
  (三)併為答辯聲明：原告之訴駁回。
三、被告合庫抗辯：
    原告確係擔任訴外人呂林碧霞向被告合庫借款之連帶保證人
    ，該筆借款，前經被告合庫向法院聲請強制執行抵押物，而
    取償部分金額。嗣被告合庫就未受償餘額，向臺灣台北地方
    法院起訴請求給付，經該院以88年度訴字第1499號判決原告
    應與訴外人呂林碧霞連帶清償原告293 萬7,789 元及自87年
    12月29日起至清償日止，按年息9.325 % 計算之利息，暨按
    上開利率20% 計算之違約金。被告合庫既提出前開確定判決
    為執行名義，債務人（即原告）不得再以前案言詞辯論終結
    前之事由，提起分配表異議之訴。即原告請求減少利息及酌
    減違約金，於法均有未合。惟肇於原告於判決確定後，又自
    行清償12萬元，故被告合庫同意將前開清償金額，先用以抵
    充部分利息及本金，並減縮本件受分配款之金額，即雖仍按
    290 萬8,826 元列入分配，惟僅就其中278 萬5,027 元部分
    依分配表所示日期及利率加計利息及違約金，其餘部分，不
    再計息及違約金等情。併為答辯聲明：原告之訴駁回。
四、兩造不爭執之事項：
  (一)原告（執行債務人）對本院96年度執字第33801 號清償債務
    執行事件，於97年3 月5 日實行分配之分配表，於分配期日
    1 日前，向執行法院提出書狀聲明異議，同時為起訴之證明
    等情，業據本院依職權調取本院96年度執字第33801 號執行
    卷核對屬實。
  (二)被告土銀於96年5 月31日執(1)臺灣台北地方法院89執正字第
    15437 號債權憑證（原執行名義名稱「本院87年促字第1015
    0 號」、「本院87年促字第37912 號」，下稱本金1,500 萬
    元執行名義）及(2)本院95年度執字第5680號債權憑證（原執
    行名義名稱「本院87年促字第10150 號」、「本院87年促字
    第37912 號」，下稱本金300 萬元執行名義），向本院聲請
    本件強制執行（本院96年度執字第33801 號）。其中：
    (1)關於本金1500萬元執行名義部分，曾向臺灣台北地方法院
      聲請強制執行，受償1,789 萬7,540 元（其中25萬9,001
      元為執行費）。扣除執行費後受償金額為1,763萬8,539元
      。列入分配債權原本為1,466 萬5,899 元、利息（至95年
      12月28日止）為1,194 萬2,030 元、違約金（至95年12月
      28日止）為230萬2,375元。不足額為1,127萬1,765元。
    (2)關於本金300 萬元執行名義部分，未曾因聲請強制執行受
      償。此部分分配表所列載分配金額，未逾執行名義所載金
      額。
    業據本院依職權調取本院96年度執字的33801 號執行卷核對
    屬實，並有臺灣台北地方法院95年度執字第7005號分配表附
    卷可佐。
  (三)被告合庫於本件執行事件，係以臺灣台北地方法院88年度訴
    字第1499號確定判決為執行名義（即原係以假扣押裁定聲請
    強制執行，惟嗣已提出本案訴訟確定判決更替）。前述88年
    度訴字第1499號確定判決，乃被告合庫向臺灣台北地方法院
    聲請拍賣抵押物取償（87年度執字第8058號）後，就不足餘
    額訴請求原告給付。
五、關於原告請求減計利息及酌減違約金部分：
  (一)按債務人對於有執行名義而參與分配之債權人為異議者，僅
    得以第14條規定之事由，提起分配表異議之訴，強制執行法
    第41條第2 款定有明文。次按執行名義成立後，如有消滅或
    妨礙債權人請求之事由發生，債務人得於強制執行程序終結
    前，向執行法院對債權人提起異議之訴。強制執行法第14條
    第1 項前段定有明文。故債務人異議之訴，須以其主張消滅
    或妨礙債權人請求之事由係發生於執行名義成立後者始得為
    之，若其主張此項事由在執行名義成立之前即已存在，則為
    執行名義之裁判縱有不當，亦非異議之訴所能救濟。又支付
    命令與確定判決有同一之效力，此為民事訴訟法第521 條所
    明定。準此，債務人對於以具有確定判決同一效力之支付命
    令為執行名義所為之強制執行程序，僅得依據強制執行法第
    14條第1 項提起債務人異議之訴以為救濟，而不得依同條第
    2 項規定，以執行名義成立前有債權不成立或消滅或妨礙債
    權人請求之事由發生，提起債務人異議之訴，先此敘明。
  (二)查本件被告所提出聲請強制執行之執行名義，既均為確定判
    決或與確定判決有同一效力之支付命令，按諸前開說明，原
    告自不得以執行名義成立前之事由，提起分配表異議之訴。
    即本件原告主張：約定利率、違約金過高及其僅屬連帶保證
    人，應予減免利息及酌減違約金等語，既均為執行名義成立
    前即存事由，於本件訴訟中應不得再主張。
六、按清償人所提出之給付，應先抵充費用，次充利息，次充原
    本；其依前2 條之規定抵充債務者亦同，民法第323 條定有
    明文。經查：
  (一)被告土銀部分：
    (1)本金1,500 萬元執行名義部分：承前述，於執行名義成立
      後，被告土銀既曾向臺灣台北地方法院聲請強制執行。扣
      除執行費後受償金額為1,763 萬8,539 元。列入分配債權
      原本為1,466 萬5,899 元、利息（至95年12月28日止）為
      1,194 萬2,030 元、違約金（至95年12月28日止）為230
      萬2,375 元。不足額為1,127 萬1,765 元。則所謂受不足
      額，應係指本金896 萬9,390 元（17,638,539-11,942,03
      0(利息)-14,665,899( 本金)=-8,969,390）及違約金230
      萬2,375 元，合計1,127 萬1,765 元（8,969,390+2,302,
      2375=11,271,756） 。即原告主張：抵充順序不得優先抵
      充違約金等語，應屬有據。又被告土銀既同意本件分配表
      項次6 關於債權原本1,127 萬1,765 元，僅減縮僅就其中
      本金896 萬9,390 元，按分配表所列計日期計算利息（自
      95 年12 月29日起至96年11月22日止）及違約金（自96年
      1 月30日起至96年7 月29日按約定利率10% 計；自96年7
      月30 日 起至96年11月22日止按約定利率20% 計），前開
      列計金額復未逾前述依法應扣抵金額（實則已減計部分違
      約金），則本件分配表項次6 有關債權原本1,127 萬1,76
      5 元，應按被告土銀所同意止額列計。
    (2)關於本金300 萬元部分，於分配表項次6 有關債權原本13
      4 萬7,969 元及債權原本33萬138 萬元2 筆，承前述，此
      部分並未曾因執行受償，均係債務人自行清償，列計金額
      復未逾執行名義（本院95年度執正字第5680號債權憑證）
      所列載金額，故此部分分配表列計金額並無錯誤。
  (二)被告合庫部分：其既以臺灣台北地方法院88年度訴字第1499
    號確定判決為執行名義，前述判決復於被告合庫向臺灣台北
    地方法院聲請拍賣抵押物取償（87年度執字第8058號）後，
    就不足餘額訴請求原告給付。本院本不得再審酌於判決前執
    行事件受償額之抵充順序，惟被告合庫既自承原告於判決後
    另行清償12萬元，並同意將前開清償金額，先用以抵充部分
    利息及本金，且減縮本件受分配款之金額，即雖仍按290 萬
    8,826 元列入分配，惟僅就其中278 萬5,027 元部分依分配
    表所示日期及利率加計利息（自88年5 月8 日起至96年11月
    22日止）及違約金（自88年6 月9 日起至88年12月8 日止，
    按約定利率10% ；自88年12月9 日起至96年11月22日止，按
    約定利率20% 計），其餘部分，不再計息及違約金等情。顯
    已低於前述確定判決所命給付金額（本金293 萬7789元，及
    自87年12月29日起至清償日止，按年息9.325%計算之利息；
    暨按上開利率20% 計算之違約金。）扣除12萬元後之金額，
    顯高於本件被告合庫同意列計金額。即
     (原本金)2,937,789-( 被 告合庫同意列計本金)2,785,
         027=152,762
     (2,908,826-2,785,027)-(152,762-120,000)= 91,037
    本金2,937,789*9.325%*4/12(87年12月29日至88年4 月28
      日)=91,316
    因大於，故本件被告合庫同意列計債權原本290 萬8,82
    6 元，包含本金278 萬5,027 元，其餘12萬3,799 元則為利
    息及違約金（合庫已減少利息及違約金之請求）。準此，本
    件分配表項次8，應按被告合庫同意減免之金額列載。
七、綜上所述，原告依強制執行法第41條規定，提起本件分配表
    異議之訴，請求將本院96年度民執字第33801 號清償債務強
    制執行事件(1)被告土銀所執臺灣臺北地方法院89執正字第
    15437 號債權憑證，就分配表項次6 超過「11,27 萬1,765
    元及其中896 萬9,390 元自95年12月29日起至96年11月22日
    止，按年息8.775%計算之利息；暨自96年1 月30日起至96年
    7 月29日止，按上開利率10% ，自96年7 月30日起至96年11
    月22日止，按上開利率20% 計算之違約金。」部分應予剔除
    。(2)被告合庫所執臺灣臺北地方法院88年度訴字第1499號確
    定判決，就分配表項次8 超過「290 萬8,620 元及其中278
    萬5,027 元，自88年5 月8 日起至96年11月22日止，按年息
    9.325%計算之利息；暨自88年6 月9 日起至88年12月8 日止
    ，按上開利率10% ，自88年12月9 日起至96年11月22日止，
    上開利率20% 計算之違約金。」部分，應予剔除。為有理由
    ，應予准許。逾此部分之請求，則屬無據，應予駁回。
結論：原告之訴為一部有理由、一部無理由，依民事訴訟法第79
條，判決如主文。
中    華    民    國    97    年    11    月    20    日
                  民事第一庭    法  官  黃信滿
以上正本係照原本作成
如對本判決上訴，須於判決送達後20日內向本院提出上訴狀
中    華    民    國    97    年    11    月    20    日
                            書記官  林月蓉


司法院資訊處製作；財團法人民間司法改革基金會備份。
